ACORDAO-COMPLETO-2394424

ACÓRDÃO 12377/2020 ATA 39/2020 - PRIMEIRA CÂMARA

VISTOS, relatados e discutidos estes autos de pensão civil concedida pelo Núcleo Estadual do Ministério da Saúde no Estado de Pernambuco.
ACORDAM os ministros do Tribunal de Contas da União, reunidos em sessão da 1ª Câmara, ante as razões expostas pelo relator, em:
9.1. considerar prejudicado por inépcia o exame do ato de pensão civil instituída por Maria de Lurdes da Silva em favor do Sr. Manoel João de França, na condição de viúvo (10802673-05-2014-000039-5, peça 2) , com fulcro no § 6º do art. 260 do RI/TCU;
9.2. determinar ao Núcleo Estadual do Ministério da Saúde no Estado de Pernambuco que registre os atos inicial e de alteração de concessão de pensão civil do interessado no Sistema E-Pessoal, submetendo-os a registro no prazo de dez dias, a contar da ciência desta decisão;
9.3. encerrar o processo e arquivar os presentes autos.

Concessão de pensão civil.

Primeira Câmara

3. Interessado: Manoel João de França (XXX.973.354-XX).

13.1. Ministros presentes: Walton Alencar Rodrigues (Presidente), Benjamin Zymler e Bruno Dantas.
13.2. Ministro-Substituto convocado: Marcos Bemquerer Costa.
13.3. Ministros-Substitutos presentes: Augusto Sherman Cavalcanti e Weder de Oliveira (Relator).

WEDER DE OLIVEIRA

Em exame, ato de alteração de pensão civil instituída por Maria de Lurdes da Silva em favor do Sr. Manoel João de França, na condição de viúvo (10802673-05-2014-000039-5, peça 2) , emitido pelo Núcleo Estadual do Ministério da Saúde no Estado de Pernambuco (NEMS/PE) .
Transcrevo, com ajustes, a instrução do auditor da Secretaria de Fiscalização de Pessoal (Sefip) , (peça 4) , que contou com anuência do diretor da unidade (peça 5) :
" (...) EXAME TÉCNICO 
Procedimentos aplicados
3.Os procedimentos para exame, apreciação e registro de atos de pessoal encontram-se estabelecidos na Instrução Normativa TCU 55/2007 e na Resolução TCU 206/2007. Essas normas dispõem, em seus arts. 4º, § 2º, e 3º, § 3º, respectivamente, que os atos de pessoal disponibilizados por meio do Sisac devem ser submetidos à crítica automatizada do próprio sistema, com base em parâmetros predefinidos.
4.Relativamente aos atos de concessão de pensão civil, as rotinas de crítica das informações cadastradas no Sisac foram elaboradas e validadas levando-se em conta as peculiaridades desses atos. Os itens de verificação do sistema compreendem prazos e fundamentos legais, assim como eventuais ocorrências de acumulação. Trata-se de verificações mais abrangentes, minuciosas e precisas do que aquelas que podem ser realizadas por mãos humanas, proporcionando um nível de segurança ainda maior.
5.Além da crítica automatizada, há verificação humana adicional no caso de haver alertas do sistema ou informações não formatadas, como esclarecimentos do gestor ou do controle interno. 
6.As críticas também consideram os registros do Sistema Integrado de Administração de Recursos Humanos (Siape) . O Siape disponibiliza informações atualizadas sobre as parcelas que integram os proventos, diferentemente, portanto, do Sisac, que informa as parcelas no momento do registro do ato.
7.Essa confrontação com o Siape fornece uma visão atual e verdadeira da situação, o que permite descaracterizar irregularidades e inconsistências que, embora constantes do Sisac, já foram corrigidas.
Exame das constatações
Inépcia -Ato de alteração sem inicial na base
8.Trata-se de ato de alteração de concessão de pensão civil sendo que o Gestor de Pessoal informou que o ato inicial não foi registrado ou foi registrado no Sistema Sisac. Todavia, ao consultar as bases do sistema Sisac, detectou-se que não há registro do ato inicial neste Tribunal e nem mesmo no Controle Interno. Ademais, em consulta ao Sistema E-Pessoal, também não consta ato inicial de concessão de pensão civil do interessado em nenhuma das instâncias (Gestor, Controle Interno e TCU) .
9.Assim, em razão da inexistência de ato inicial, esta Unidade Técnica não consegue emitir com precisão parecer sobre a legalidade do ato de alteração em destaque. 
10.Nessa situação, com base no art. 260, § 6º, do Regimento Interno deste Tribunal, propõe-se que a análise do ato seja considerada prejudicada, por inépcia, uma vez que a omissão no envio do ato inicial de aposentadoria impossibilita esta Unidade Técnica a emitir parecer sobre a legalidade do ato ora submetido a exame. Esse foi o entendimento do Acórdão 2899/2019-TCU-Primeira Câmara, de relatoria do Min. Vital do Rêgo.
CONCLUSÃO
11.A abrangência e a profundidade das verificações levadas a efeito fundamentam convicção de que a análise do ato em destaque pode ser considerada prejudicada, por inépcia, com base no art. 260, § 6º, do Regimento Interno deste Tribunal.
PROPOSTA DE ENCAMINHAMENTO
12.Ante o exposto, com fundamento no art. 71, inciso III, da Constituição Federal, no art. 1º, inciso V, e art. 39, incisos I e II, da Lei 8.443/1992, no art. 260 do Regimento Interno do Tribunal de Contas da União, propõe-se:a) considerar prejudicada, por inépcia, a análise do ato constante do presente processo;b) determinar ao órgão/entidade de origem que registre o ato inicial e alteração de concessão de pensão civil do interessado no Sistema E-Pessoal e submeta-os a registro no prazo de trinta dias, contados da ciência desta decisão."
O MP/TCU, representado pela procuradora-geral Cristina Machado da Costa e Silva, diverge da proposta da unidade instrutiva especializada, nos seguintes termos (peça 7) :
"2.	A Secretaria de Fiscalização de Pessoal propõe que o ato em análise seja considerado prejudicado, por inépcia, uma vez que corresponde a alteração de concessão cujo ato inicial não consta das bases do Tribunal. Por isso, defende que não há informações suficientes para a apreciação da concessão pela Corte de Contas (pareceres uniformes de peças n.ºs 4 e 5) .
3.	Com as devidas vênias, entendemos que o formulário em questão detém todos os dados necessários à análise de mérito. O ato contempla a aplicação do direito à paridade no benefício, por força do advento da Emenda Constitucional n.º 70/2012 (peça n.º 2) . 
4.	Pela verificação dos dados constantes do ato, juntamente com os dados extraídos do Siape (peça n.º 6) , não identificamos nenhuma irregularidade capaz de macular a concessão em exame, razão pela qual opinamos pela legalidade e registro da pensão."
É o relatório.

não há.

Procuradora-Geral Cristina Machado da Costa e Silva.

ATO DE PENSÃO CIVIL. ALTERAÇÃO. INEXISTÊNCIA DE ATOS INICIAIS. INÉPCIA. NECESSIDADE DE CADASTRO DE NOVOS ATOS. DETERMINAÇÃO. ARQUIVO.

PENSÃO CIVIL (PCIV)

Secretaria de Fiscalização de Pessoal (Sefip).

Em exame, ato de alteração de pensão civil instituída por Maria de Lurdes da Silva em favor do Sr. Manoel João de França, na condição de viúvo (10802673-05-2014-000039-5, peça 2) , emitido pelo Núcleo Estadual do Ministério da Saúde no Estado de Pernambuco (NEMS/PE) .
A Secretaria de Fiscalização de Pessoal (Sefip) propõe considerar prejudicado, por inépcia, o exame do ato cadastrado como de alteração, em razão da inexistência do ato inicial de concessão de pensão civil, nos sistemas de pessoal do Tribunal.
Propõe, assim, que seja determinado ao NEMS/PE que registre os atos inicial e de alteração de concessão de pensão civil do interessado no Sistema E-Pessoal, submetendo-os a registro no prazo de trinta dias.
O MP/TCU, por sua vez, dissente da proposta da Sefip, argumentando que não subsiste fundamento para a inépcia do ato, posto que "o formulário em questão detém todos os dados necessários à análise de mérito", porque "contempla a aplicação do direito à paridade no benefício, por força do advento da Emenda Constitucional n.º 70/2012", e opina pela legalidade e registro da pensão.
Assiste razão à unidade instrutiva especializada.
É louvável a intenção do MP/TCU em dar celeridade ao processo, por meio da imediata análise do ato em exame, como se inicial fosse, sem necessidade de inserção de novos atos pela unidade jurisdicionada. 
Porém, entendo que não adequar as informações de cada um dos atos nos sistemas corporativos poderá prejudicar a consistência dos registros, tendo em vista que existirá ato de alteração sem o correspondente inicial, o que me leva a adotar a proposta alvitrada pela unidade instrutiva especializada, com ajuste do prazo para 10 (dez) dias com vistas à regularização da situação (a exemplo, Acórdão 832/2020-TCU-Primeira Câmara) .
Diante do exposto, manifesto-me pela aprovação do acórdão que ora submeto à apreciação deste Colegiado.
TCU, Sala das Sessões Ministro Luciano Brandão Alves de Souza, em 3 de novembro de 2020.
Weder de Oliveira 
Relator